【裁判字號】    95,簡上,55
【裁判日期】    970703
【裁判案由】    返還土地等
【裁判全文】
臺灣士林地方法院民事判決              95年度簡上字第55號
上  訴  人  癸○○○（即乙○○之承受訴訟人）
            壬○○  （即乙○○之承受訴訟人）
共      同
訴訟代理人  寅○○
上  訴  人  子○○  （即乙○○之承受訴訟人）
            丑○○（即乙○○之承受訴訟人）
上  訴  人  甲○○
上5 上訴人
共      同
訴訟代理人  游孟輝律師
複  代理人  辛○○
被上訴人    丙○○
                        號
            丁○○
            戊○○
            庚○○○
共      同
訴訟代理人  呂理胡律師
複  代理人  唐永洪律師
上列當事人間請求返還土地等事件，上訴人對於中華民國94年11
月30日本院士林簡易庭92年度士簡更字第5 號第一審判決提起上
訴，本院於97年6月19日言詞辯論終結，判決如下：
    主  文
上訴駁回。
第二審訴訟費用新臺幣壹仟伍佰元由上訴人負擔。
    事實及理由
壹、程序部分
一、本件原上訴人乙○○提起上訴後，於訴訟進行中之民國95年
    6 月22日死亡，並已由其繼承人即上訴人癸○○○、丑○○
    、壬○○、子○○依法聲明承受訴訟，合先敘明。
二、次按，耕地租佃爭議案件非經調解、調處不得起訴，耕地三
    七五減租條例第26條第1 、2 項定有明文。查本件原上訴人
    即耕地出租人乙○○（原名張文仟）曾與其餘土地共有人於
    89年7 月21日，以被上訴人即承租人不自任耕作為由，向臺
    北縣八里鄉公所耕地租佃委員會聲請調解，因調解不成立，
    並經臺北縣政府耕地租佃委員會進行調處，於89年12月8 日
    調處不成立，且移送本院民事庭進行訴訟程序（本院89年度
    訴字第1460號）等情，業經本院92年度簡抗字第3 號民事裁
    定認定屬實，並有該案卷證可稽。且被上訴人之訴訟代理人
    於90年10月間，亦曾向臺北縣八里鄉公所聲請就本件租佃契
    約爭議事宜進行調解，亦經八里鄉公所以該租佃爭議業經調
    解不成立為由而未予受理，有臺北縣八里鄉公所90年10月23
    日90北縣八民字第15496 號函影本乙紙在卷可稽。從而，應
    認被上訴人已踐行耕地三七五減租條例第26條所定之調解、
    調處程序，其提起本件訴訟，於法洵無違背。
貳、實體部分
一、被上訴人主張：被上訴人之父陳池鎮前與坐落臺北縣八里鄉
    ○○里○段廈竹圍子小段第37、82地號土地（下稱為系爭土
    地）之共有人張振佳、張終吉等40餘人就系爭土地訂有登記
    租約字號臺灣省臺北縣私有耕地租約八訊字第43號之耕地三
    七五租賃契約（下稱為系爭耕地租約）。嗣陳池鎮於44年9
    月19日去世後，被上訴人即繼承系爭耕地租約之承租人地位
    ，於系爭土地繼續耕作。原上訴人乙○○則於87年間繼承其
    父張終吉於系爭土地之應有部分及系爭耕地租約出租人之地
    位。然原上訴人乙○○竟於87年間，以出租地主之身分，與
    上訴人甲○○共同將屬於系爭耕地租約承租範圍之系爭82地
    號土地如附圖所示A 、B 、C 、D 、E 部分強制收回，並於
    其上鋪設水泥地面、搭建鐵皮圍牆及鐵皮屋，設置貨櫃屋等
    使用。原上訴人乙○○為出租人，自負有交付及保持被上訴
    人所承租系爭土地合於耕作狀態之義務。被上訴人自得依民
    法第423 條之規定請求上訴人癸○○○、丑○○、壬○○、
    子○○將系爭租賃範圍回復原狀後交還被上訴人耕作自明。
    又上訴人明知被上訴人就系爭82地號土地如附圖所示A 、B
    、C 、D 、E 部分有使用收益之權能，竟不法收回並設置地
    上物，致被上訴人受有無法使用收益之損害。上訴人自應負
    共同侵權行為之損害賠償責任。從而，被上訴人自得依民法
    第184 條、第185 條及第213 條之規定，請求上訴人將系爭
    82地號土地如附圖所示鐵皮圍牆、附圖B 部分所示鐵皮屋（
    面積0.0011公頃）、C 部分所示水泥地（面積0.01 37 公頃
    ）、D 部分所示貨櫃屋（面積0.0012公頃）拆除後，由上訴
    人癸○○○、丑○○、壬○○、子○○將系爭82地號土地如
    附圖所示A 、B 、C 、D 、E （面積0.1257公頃）交還被上
    訴人。
二、上訴人則以：被上訴人擅將系爭土地轉租予訴外人己○○而
    未自任耕作，且積欠地租多年未為給付，依耕地三七五減租
    條例第16條第1 項、第2 項、第17條第3 款、第4 款之規定
    ，系爭耕地租約自屬無效，上訴人亦已口頭向被上訴人為終
    止系爭耕地租約之意思表示。況被上訴人依系爭耕地租約之
    承租範圍，已全部由政府辦理徵收；是系爭82地號土地如附
    圖A 、B 、C 、D 、E 所示水泥地、鐵皮屋、鐵皮圍牆及貨
    櫃屋等地上物所在地，實際並非被上訴人所承租。是該等地
    上物固為上訴人甲○○及原上訴人乙○○於84年間所興建，
    被上訴人之請求仍無理由等語，資為抗辯。
三、原審就被上訴人之請求，判決全部勝訴，並依職權宣告假執
    行。上訴人上訴聲明：請求廢棄原判決，並駁回被上訴人在
    原審之訴。被上訴人則聲明請求駁回上訴。
四、經查，被上訴人之父陳池鎮就系爭37、82地號土地，與該等
    土地共有人間訂有系爭耕地租約，其登記租約字號為臺灣省
    臺北縣私有耕地租約八訊字第43號，約定租賃期間自42 年1
    月1 日開始。嗣陳池鎮於44年9 月19日去世，由被上訴人等
    人繼承；原上訴人乙○○於87年間亦繼承其父張終吉就系爭
    土地之應有部分；惟乙○○已於95年6 月22日死亡，其繼承
    人即為承受訴訟之上訴人癸○○○、丑○○、壬○○及子○○。又原上訴人乙○○於87年間係以出租地主身分，與上訴
    人甲○○共同在系爭82地號土地上鋪設水泥地面、放置貨櫃
    屋及搭建鐵皮屋，其面積各為0.0137公頃、0.0012公頃及0.
    0011公頃，並於周圍設置鐵皮圍牆而占有系爭82地號土地如
    附圖所示A 、B 、C 、D 、E 部分使用各節，已為兩造所不
    爭執（見本院96年4 月10日準備程序筆錄、97年3 月6 日言
    詞辯論筆錄、97年4 月7 日準備程序筆錄），並有系爭耕地
    租約影本、系爭土地登記謄本及臺北縣淡水地政事務所93年
    3 月4 日土地複丈成果圖等件附卷可稽，應與事實相符。且
    本件經整理確認爭點為：
    1.系爭耕地租約之承租範圍是否包括附圖A 、B 、C 、D 、
      E 部分？
    2.被上訴人是否將所承租耕地轉租予第三人而未自任耕作致
      系爭耕地租約無效？
    3.被上訴人是否積欠地租達兩年之總額，或非因不可抗力繼
      續一年不為耕作？上訴人是否已為終止租約之意思表示？
    以下茲論述之：
  (一)被上訴人主張：系爭82地號土地如附圖所示A 、B 、C 、D
    、E 部分確包括於系爭耕地租約之承租範圍等語，核與證人
    即亦承租系爭82地地部分土地之己○○證述：被上訴人在82
    號土地上承租的位置與伊承租部分相鄰，被上訴人承租部分
    係由出租人鋪水泥停放大卡車，現場放置貨櫃所在，有部分
    是被上訴人承租，大部分是伊承租等語（見本院96年1 月23
    日準備程序筆錄），尚相符合。上訴人雖否認上情，並抗辯
    ：因系爭82地號土地經徵收之面積合計已超過被上訴人承租
    系爭82地號土地之面積，足認被上訴人於系爭82地號土地之
    承租範圍已全數為政府辦理徵收完竣云云；並執本院向臺北
    縣八里鄉公所調取之徵收資料為證。然查，依卷附臺北縣八
    里鄉公所95年10月5 日北縣八工字第0950015958號函檢送系
    爭82地號相關徵收資料及地籍圖面顯示，系爭82地號土地經
    徵收部分僅有現82地號土地下方部分狹長形土地即自82地號
    土地分割出之同小段82-1、82-2、82-3、82 -4 、82-5、82
    -6地號而已，並非全部均遭徵收至明。上訴人復自始未能具
    體指明被上訴人依系爭耕地租約於系爭82地號土地所承租確
    實地點，自難逕認上開被徵收之土地即已涵蓋被上訴人系爭
    耕地租約於系爭82地號土地之全部承租範圍。至於證人己○○雖亦證述：伊與被上訴人承租系爭82地號土地範圍亦有一
    部分因道路拓寬被徵收，剩下的部分是由出租人占有等語（
    見本院上開準備程序筆錄），而堪認被上訴人於系爭82地號
    土地原承租範圍確有部分遭受徵收。然經核被上訴人主張現
    存系爭82地號土地承租範圍即如附圖所示A 、B 、C 、D 、
    E 部分之面積合計為0.1257公頃，確較原約系爭耕地租約記
    載被上訴人承租系爭82地號土地面積為0.1296公頃減少，此
    應即受部分徵收所致。從而，系爭82地號土地雖曾遭部分徵
    收，惟被上訴人主張：現存系爭82地號土地如附圖所示A、B
    、C 、D 、E 部分確為被上訴人依系爭耕地租約所承租之範
    圍等語，仍堪予採取。
  (二)次按，「耕地租約於租期屆滿時，除出租人依本條例收回自
    耕外，如承租人願繼續承租者，應續訂租約」，耕地三七五
    減租條例第20條定有明文。經查，依卷附系爭耕地租約所載
    之租賃期限固至53年12月31日止；然於租約到期後，承租人
    即被上訴人確有繼續耕作之事實，已據證人己○○到庭證述
    明確（見原審93年7 月16日言詞辯論筆錄、本院96年1 月23
    日準備程序筆錄），則依上開規定，系爭耕地租約如未經合
    法終止，或有何無效之法定事由，其租約之效力自應繼續存
    在於原當事人之繼承人之間，應無疑義。
  (三)而查，上訴人雖主張：因被上訴人將系爭土地轉租訴外人己○○而未自任耕作，系爭耕地租約依法已屬無效云云，並提
    出記載系爭37地號土地之耕作者為訴外人己○○之「征購用
    地地上農林作物調查表」、「台北商港第一期工程聯外道路
    用地區段徵收開發案農作物查估發放清冊」影本各乙份為證
    。然查，訴外人己○○與系爭37地號土地之共有人間，亦簽
    訂有耕地三七五租賃契約，其租約字號為「臺灣省臺北縣私
    有耕地租約八訊字第44號」之情，有該租約影本附於本院91
    年度士簡字第1484號返還土地等事件卷內為據，並有該影卷
    節本存卷可參。則訴外人己○○於系爭37地號土地經徵收並
    進行農作物查估發放調查時，經用地機關列為耕作人乙節，
    即事屬當然。另經本院向臺北縣政府函查系爭37地號土地辦
    理徵收之相關資料發現，被上訴人丙○○亦經列為系爭37地
    號土地之耕作者之一乙節，有臺北縣政府96年3 月2 日北府
    地區字第0960131631號函檢附系爭37地號「征購用地地上農
    林作物調查表」影本乙紙可稽（見本院卷第219 頁）。則上
    訴人執其自行提出徵收調查之片斷資料，主張被上訴人將所
    承租系爭37地號，甚至82地號土地轉租他人而未自任耕作，
    洵屬無據。至於本院另向臺北縣政府函調系爭82地號土地農
    林作物調查表及徵收補償費發放明細資料中，雖僅有第三人
    謝瀧吉、張翠霞、張柯腰經列為耕作者，而未見被上訴人列
    名其上，有臺北縣政府96年5 月2 日北府地用字第09602809
    75號函檢附臺北縣八里鄉台15線拓寬工程用地農林作物查估
    清冊及土地補償地價清冊影本等件可據。惟因系爭82地號土
    地經徵收範圍，非僅限於被上訴人承租地點所被徵收部分，
    已如前述；則上述經調查為耕作者所耕作之範圍，非必即與
    被上訴人之承租部分有關。是以上述農作物查估及補償地價
    清冊所示，仍無從逕為被上訴人有何不自任耕作、並將承租
    耕地轉租他人之認定。從而，上訴人主張：系爭耕地租約已
    因被上訴人未自任耕作且轉租他人而無效云云，其舉證尚有
    未足，應無足採取。
  (四)上訴人雖另抗辯：因被上訴人非因不可抗力繼續1 年不為耕
    作時，且積欠地租多年未為給付，上訴人已依耕地三七五減
    租條例第17條第1 項第3 款、第4 款之規定，以口頭向被上
    訴人為終止系爭耕地租約之意思表示，系爭耕地租約應已終
    止云云。然按，終止權之行使，應向他方當事人以意思表示
    為之；契約當事人之一方有數人者，行使終止權之意思表示
    ，應由其全體或向其全體為之，此依民法第263 條準用同法
    第258 條第1 項、第2 項規定自明。經查，被上訴人已否認
    上訴人曾為終止系爭耕地租約之意思表示。且查，系爭耕地
    租約之書面既記載「出租人連闊嘴等12人」，即可認定該租
    約之出租人除上訴人之外，確尚有他人無疑。則依前揭規定
    ，自須由全體出租人共同為終止系爭耕地租約之意思表示，
    始發生為終止意思表示之效力。是縱認被上訴人確有積欠地
    租達2 年總額或非因不可抗力繼續1 年以上不為耕作之情事
    ，上訴人既未能舉證證明系爭耕地租約已由出租人全體向被
    上訴人為終止之意思表示，則其抗辯：系爭耕地租約已合法
    終止云云，亦難憑採。
  (五)按出租人應以合於所約定使用收益之租賃物，交付承租人，
    並應於租賃關係存續中，保持其合於約定使用、收益之狀態
    ，民法第423 條定有明文。又按，因故意或過失，不法侵害
    他人之權利者，負損害賠償責任；故意以背於善良風俗之方
    法，加損害於他人者亦同。數人共同不法侵害他人之權利者
    ，連帶負損害賠償責任，民法第184 條第1 項、第185 條亦
    規定甚明。查系爭耕地租約既仍有效存續，則上訴人共同強
    制收回被上訴人所承租之系爭82地號土地如附圖所示A 、B
    、C 、D 、E 部分土地，並於其上搭建如附圖所示鐵皮圍牆
    、鐵皮屋、貨櫃屋及鋪設水泥地使用，自屬侵害被上訴人之
    租賃權甚明，難謂非故意不法之侵權行為。從而，被上訴人
    依民法第184 條第1 項前段之規定請求損害賠償，再依民法
    第213 條第1 項回復原狀之規定，請求上訴人將系爭82地號
    土地如附圖所示之鐵皮圍牆、鐵皮屋、水泥地、貨櫃屋拆除
    後，併依民法第423 條之規定，請求由上訴人癸○○○、丑
    ○○、壬○○、子○○將渠等於系爭82地號土地所承租範圍
    交還被上訴人，於法自無不合。
五、綜上，被上訴人依民法第423 條及民法第184 條、第185 條
    之規定，請求上訴人應將系爭82地號土地如附圖所示之鐵皮
    圍牆、附圖B 部分所示鐵皮屋（面積0.0011公頃）、C 部分
    所示水泥地（面積0.0137公頃）、D 部分所示貨櫃屋（面積
    0.0012公頃）拆除回復原狀後，由上訴人癸○○○、丑○○
    、壬○○、子○○將系爭82地號土地如附圖所示A 、B 、C
    、D 、E 部分（面積0.1257公頃）交還被上訴人，為有理由
    ，應予准許。原判決依簡易程序為上訴人敗訴之判決，併依
    民事訴訟法第389 條第1 項第3 款規定，依職權宣告假執行
    ，核無違誤。上訴意旨指摘原判決不當，求予廢棄改判，為
    無理由，其上訴應予駁回。併依職權確定本件第二審訴訟費
    用為1,500 元，應由上訴人負擔。
六、因本件事證已臻明確，兩造其餘主張陳述及所提之證據，經
    審酌均與判決結果不生影響，爰不一一論列，附此敘明。
七、據上論結，本件上訴為無理由，依民事訴訟法第436 條之1
    第3 項、第463 條、第449 條第1 項、第85條第2 項、第87
    條第1 項判決如主文。
中    華    民    國    97    年    7     月    3     日
                  民事第二庭  審判長法  官  俞慧君
                                    法  官  張國勳
                                    法  官  李瑜娟
以上正本證明與原本無異。
本件判決不得上訴。
中    華    民    國    97    年    7     月    4     日
                                    書記官  李秀蘊


司法院資訊處製作；財團法人民間司法改革基金會備份。
